臺灣高等法院刑事判決　　　　　　　　 94年度上訴字第568號
上　訴　人　台灣桃園地方法院檢察署檢察官
被　　　告　丙○○
指定辯護人　本院公設辯護人乙○○
上列上訴人因被告家暴殺人案件，不服臺灣桃園地方法院93年度
重訴字第58號，中華民國93年12月31日第一審判決（起訴案號：
臺灣桃園地方法院檢察署93年度偵字第7317號、第9598號），提
起上訴，本院判決如下：
    主  文
原判決關於殺人部分既定執行刑部分均撤銷。
丙○○殺人，處有期徒刑柒年陸月，並於刑之執行完畢或赦免後
，令入相當處所施以監護參年。
扣案之鋤頭柄壹支沒收。
    事  實
一、丙○○與管清熒係堂兄弟，彼此間具有家庭暴力防治法第 3
    條第 4款所定之家庭成員關係，並共居在桃園縣龍潭鄉高平
    村深窩子20號。丙○○約自民國86年間起，即因患有慢性精
    神分裂症，而有妄想、幻覺及混亂思考等症狀，已達精神耗
    弱之程度。93年5月11日清晨4時許，丙○○復因精神分裂症
    發作，在精神耗弱之狀態下，不滿管清熒將車牌號碼ＪＫ─
    5211號自用小客車停放在上址庭院，認為管清熒佔用其土地
    ，憤而持其所有之鋤頭柄一支，砸破上開自用小客車之車窗
    玻璃，管清熒與管清德聞聲出外查看車損狀況，丙○○竟基
    於殺人之犯意，持上開鋤頭柄，自管清熒之後方猛擊其頭部
    ，管清熒未及反應，致遭擊中頭部，造成頭部鈍挫傷、顱骨
    骨折及顱內出血當場倒地不起，丁○○見狀欲上前制止，丙
    ○○復持鋤頭柄毆打丁○○之左手，致丁○○受有左側尺骨
    骨折之傷害。嗣經警獲報趕往逮捕丙○○，並扣得其所有之
    鋤頭柄一支，而管清熒經送醫救治，仍延至同年月15日15時
    38分許，因顱內出血導致腦水腫及腦幹衰竭不治死亡。（毀
    損及傷害部分，已經原審判決確定）。
二、案經管清熒之配偶甲○○告訴及桃園縣警察局平鎮分局報請
    臺灣桃園地方法院檢察署檢察官相驗屍體後偵查起訴。
    理  由
一、被告丙○○於上揭時、地，持其所有之鋤頭柄，自後方毆擊
    被害人管清熒頭部，致被害人管清熒頭部鈍挫傷、顱骨骨折
    及顱內出血，嗣於93年 5月15日15時38分許不治死亡之事實
    ，業據被告丙○○坦承不諱，核與告訴人甲○○於警詢、檢
    察官訊問時所指述之情節相一致，並經目擊證人黃婉瑜於檢
    察官訊問時證述明確在卷，復有被告所有之上開鋤頭柄一支
    扣案為證。
二、又被害人管清熒因而頭部鈍挫傷、顱骨骨折及顱內出血，後
    因顱內出血導致腦水腫及腦幹衰竭不治而死亡，業經檢察官
    督同檢驗員、法醫相驗、解剖，並製有勘驗筆錄、相驗屍體
    證明書、驗斷書及法務部法醫研究所（93）法醫所醫鑑字第
    0757號鑑定書可參，顯見被害人管清熒係因被告加害致死，
    堪以認定。
三、按殺人罪與傷害罪之區別，應以有無殺人之故意為斷，而殺
    人犯意之存否固係隱藏於行為人內部主觀之意思，被害人傷
    痕之多寡、受傷處所是否即為致命部位、傷勢輕重程度、加
    害人下手情形、所用兇器為何，並與被害人是否相識、有無
    宿怨等情，雖不能執為區別殺人與傷害之絕對標準，然仍非
    不得審酌事發當時情況，觀其行為動機，視其下手情形、用
    力輕重、砍向部位之手段，佐以其所執兇器、致傷結果、與
    被害人之關係暨行為後之情狀等予以綜合觀察論斷。查本件
    被害人管清熒（即死者）所受傷害係在左頂部頭皮有撕裂傷
    ，左顳肌有出血，同側左頂顱骨之線狀骨折起始點可對應左
    頂部頭皮撕裂傷之位置，故研判造成死者左頂部橫越右方之
    線狀骨折為左頂鈍挫傷造成；死者右硬腦膜下腔有出血，右
    方頭皮及顳肌無挫傷，而右腦顳部有局部挫傷，因此造成右
    硬腦膜下腔出血之原因可因左側頭部鈍挫傷造成右腦之對側
    挫傷併血管斷裂，故為間接之傷害；死者枕部皮下出血可因
    左頂部鈍挫傷造成廣泛之頭皮下出血，但亦可因後腦枕部挫
    傷造成；死者除頭部外傷外，身上其他地方未見外傷，故死
    者有可能在未抵抗情形下受到攻擊；死者因頭部外傷，造成
    顱內出血，導致腦水腫及腦幹衰竭死亡，死亡方式為他殺。
    此有法醫研究所鑑定書在卷可稽（附於93年度偵字第9598號
    偵查卷第10頁）。本院觀諸卷附敏盛綜合醫院龍潭分院所出
    具被害人管清熒送急救時之診斷證明書，被害人管清熒入院
    時所受外傷均集中於頭部（見上開偵查卷第15頁），被告亦
    自陳係朝被害人管清熒頭部此人體重要器官位置下手等語（
    見原審93年 8月31日訊問筆錄），顯見被告於案發當時係持
    鋤頭柄朝被害人管清熒頭部重擊，且趁被害人管清熒未及抵
    抗之情形為之，足認被告於持上開鋤頭柄，朝被害人管清熒
    頭部猛力毆擊時，有致被害人管清熒於死之意至明。加以，
    人之頭部係屬人體要害，前開鋤頭柄直徑4.2公分，長度125
    公分，木頭結實（見本院94年4月13日審理筆錄），被告以
    此堅硬之鋤頭柄朝被害人頭部要害位置揮打重擊，可能引起
    顱內出血進而發生死亡之結果，為一般人客觀所能預見，被
    告於警局初訊亦供稱：「我是有想要打死他（管清熒）的意
    思。」（第7317號偵查卷第7頁第3行），益見被告有殺人之
    犯意。
四、末查，證人即被告之兄管清標於原審結證稱「（是否知道被
    告的精神狀況？）從小精神就不是很好，但是他從來沒有看
    過醫生；（你所指：從小精神不是很好，是何意？）他的精
    神狀況與正常人比較不同，我有曾經想要帶他去看，但是他
    都拒絕；（是否知道被告為何自稱他的本名應是「星管皇冠
    」？）他的本名就是丙○○，「被告在旁稱：星管皇冠是我
    的本姓，我父親幫我取的名字有誤」；（被告精神狀況何時
    變不好？）約三、四年前，他在犯本案之前常常一個人在家
    裡自言自語，講一講就笑，我們要帶他去看醫生，他都不肯
    」等語（見原審93年 9月24日審判筆錄），而被告當庭就證
    人管清標所述表示：他們都是在編故事，我是從天上轉世成
    人的，他們自己心裡有數，他們應該將心比心，面對良心，
    我的父親是被奸臣謀害的等語（見同上審判筆錄），可見被
    告行為顯有異常。再佐以原審將被告送請行政院衛生署桃園
    療養院進行精神鑑定結果，「一、結論：管員涉案時之精神
    狀態應至少已達精神耗弱之程度，疑達心神喪失之程度。二
    、理由：（一）、精神科診斷：管員精神病症狀，包括妄想
    、幻覺及混亂思考等。從管員自己及家人描述可知，管員具
    有上述症狀至少有4年以上，甚至可能達到7年的時間，遠超
    過診斷所需之 6個月期間。管員受到這些症狀影響，在多種
    生活領域中功能缺損，如與家人格格不入，完全無法工作。
    而管員並沒有腦傷病史、沒有使用非法藥物史等其他可能造
    成精神病的原因。因此，管員已符合精神診斷手冊中精神分
    裂症之診斷標準。（二）、詐病可能性分析：管員主要精神
    症狀為幻覺、妄想及混亂思考。其中幻覺、妄想內容，雖然
    過去管員並未告訴家人。但是從警察偵訊筆錄（93年 5月11
    日），兩次法院筆錄（93年8月31日、93年9月24日）及本次
    鑑定（93年11月10日）中陳述精神病症狀內容一致性高。並
    無說法反覆、彼此矛盾的現象。且管員之精神病症狀頗為常
    見，並沒有出現精神科文獻或臨床經驗中罕見的症狀。根據
    過去文獻資料所得，因混亂之思考形式是很困難模仿，詐病
    個案很少得以成功假裝此症狀。此外管員有許多明顯的精神
    病症狀，但管員並未刻意強調自己精神病症狀，甚至不認為
    自己有精神病。基本上管員認為自己在此案中是無罪的，是
    被害人Ａ男罪有應得，做人失敗而滅亡，與管員無關。並沒
    有顯露出以精神病症狀脫罪的意圖。與一般臨床經驗所遇到
    之詐病個案不同。管員的智能程度差，管員也無其他家人有
    精神病病史，沒有可以模仿學習的對象，教育程度低，缺少
    精神科專業知識。綜合而論，管員之詐病可能性極低。（三
    ）、管員精神病理與涉案行為之關係：在管員認知中，強烈
    受妄想影響，包含被害人Ａ男在內之管員親兄弟、堂兄弟都
    是多年來欺負管員父親，意圖霸佔財產之人。平時就是對管
    員懷有敵意。叫人在家裡放炸彈，陷害管員無法順利工作。
    管員自認隱忍多時，但對方仍不知收斂，屢勸不聽。因此，
    管員因為深信此妄想內容，情緒受到影響而十分憤怒，即使
    在會談過程中，仍會激動的提高說話音調。在此案發前一個
    月，管員即認為堂兄弟將車輛停在庭院前，就是代表侵占土
    地的具體行為，因此以砸毀車輛洩恨，以及用木器傷人是管
    員認為合理的自衛方式。即使到鑑定時，管員仍認為自己所
    作所為合理，無絲毫後悔心理。可知管員犯案行為的理由與
    管員妄想內容相關。管員對於自己犯案過程可以清楚記憶，
    在警察筆錄、法院筆錄及本次鑑定會談中都可以清楚陳述，
    也無明顯語言表達能力缺損，於日常生活中大部分時間仍能
    進行常規行為，一般之認知能力尚可，但管員之犯案行為與
    其妄想症狀直接相關，即使在偵訊期間，鑑定會談，管員言
    行仍堅信妄想之事實存在，對其殺害被害人Ａ男之行為亦無
    明顯愧疚及悔意，顯示其現實判斷力已嚴重扭曲受損，應至
    少已達精神耗弱之程度，亦有該院精神鑑定報告書附卷可稽
    （附於原審卷），足認被告於犯案當時，其精神狀態雖不致
    全然缺乏知覺、理解及判斷，然已較普通人之平均程度顯然
    減退，應達精神耗弱之程度，參以被告迭於警詢、偵院審理
    中均對於自己犯案過程可以清楚記憶，且能為一致之陳述、
    答辯等情，尚難認被告於犯案當時之精神狀態，已達心神喪
    失之程度。綜上，本件事證明確，應予依法論科。
五、被告與被害人管清熒係堂兄弟，為旁系血親四親等之親屬，
    屬家庭暴力防治法第3條第4款所定之家庭成員，被告故意實
    施家庭暴力行為，其行為屬家庭暴力防治法第2條第2項之家
    庭暴力罪。被告於前揭時、地，先持其所有之鋤頭柄被害人
    管清熒，核其所為，係犯刑法第271條第1項之殺人罪。被告
    於犯案時已達精神耗弱之程度，應依刑法第19條第 2項之規
    定，減輕其刑。
六、原審據以論罪科刑，固非無見，惟其誤認被告於犯案時之精
    神狀態疑達心神喪失之程度，尚有未洽，且事後並未與被害
    人家屬達成和解，賠償其損害，竟就殺人部分，量處被告 5
    年有期徒刑之最輕刑，亦有未洽，檢察官上訴指摘原判決不
    當，非無理由，自應由本院予以撤銷改判。爰審酌被告持鋤
    頭柄殺害被害人，嚴重影響社會善良風俗，所為非是，及被
    告犯罪之手段、所生損害，暨被告之智識程度，犯後坦承犯
    行，態度尚稱良好，無任何前科之素行情形，有本院被告全
    國前案紀錄表在卷可稽，量處有期徒刑7年6月。檢察官雖就
    被告具體求處無期徒刑，然本院斟酌其具體犯罪情節，及其
    犯案時之精神狀況、犯後之態度，認求尚屬過重，應處以主
    文所示之刑度為妥適，併此敘明。另被告係精神耗弱人，並
    因此減輕其刑，已如前述，本院斟酌被告行兇方式及其精神
    病狀，認其精神症狀具有潛在之攻擊性，有監護、治療之必
    要，爰依刑法第87條第2項、第3項規定，令被告於刑之執行
    完畢或赦免後，入相當處所施以監護3年，以資治療。
七、至扣案之鋤頭柄一支，屬被告所有，係供被告犯本件殺人罪
    所用之物，此經其陳明在卷，依刑法第38條第1項第2款規定
    予以沒收。
據上論斷，應依刑事訴訟法第369條第1項前段、第364條、第299
條第1項前段、家庭暴力防治法第2條第1項、刑法第271條第1 項
、第19條第2項、第87條第2項、第3項、第38條第1項 2款，判決
如主文。
本案經檢察官柯麗鈴到庭執行職務。
中　　華　　民　　國　　94　　年　　4 　　月　　27　　日
　　　　　　　　　刑事第十六庭  審判長法　官  曾  德  水
　　　　　　　　　　　　　　　　　　  法　官  廖  紋  妤
　　　　　　　　　　　　　　　　　　  法　官  江  國  華
以上正本證明與原本無異。
如不服本判決，應於收受送達後十日內向本院提出上訴書狀，其
未敘述上訴之理由者並得於提起上訴後十日內向本院補提理由書
（均須按他造當事人之人數附繕本）。
                                      書記官  陳  秋  萍
中　　華　　民　　國　　94　　年　　4 　　月　　28　　日
附錄：本案論罪科刑法條全文
刑法第271 條第1 項
殺人者，處死刑、無期徒刑或十年以上有期徒刑。
刑法第277 條第1 項
傷害人之身體或健康者，處三年以下有期徒刑、拘役或一千元以
下罰金。
